臺灣高雄地方法院民事判決　　　　　　 100年度訴字第1552號
原　　　告　新利資產管理股份有限公司
法定代理人　加藤匠
訴訟代理人　陳奎白
　　　　　　柳玟伊
被　　　告　黃家淩
訴訟代理人　李清豪
上列當事人間返還所有物等事件，本院於100 年11月17日言詞辯
論終結，判決如下：
    主  文
被告應將高雄市○○鄉○○段第一０二一號即門牌號碼高雄市○
○區○○路二八九號十二樓建物（含同段第一五七四號共同使用
建物，應有部分十萬分之一百七十六）及坐落之同段第八二二號
土地應有部分萬分之十二返還予原告。
被告應自民國九十九年十月八日起至將前項建物、土地返還予原
告之日止，按月給付原告新台幣仟伍佰元。
原告其餘之訴駁回。
訴訟費用由原告負擔十分之二，餘由被告負擔。
本判決第一項於原告以新台幣拾萬元供擔保後，得假執行。
本判決第二項於原告以已到期部分金額三分之一供擔保後，就已
到期部分得假執行；但被告如以已到期部分金額預供擔保，得免
為假執行。
原告其餘假執行之聲請駁回。
    事實及理由
一、本件被告黃家淩經合法送達，未於最後言詞辯論期日到場，
    經核無民事訴訟法第386 條所列各款情形，爰依原告之聲請
    ，由其一造辯論而為判決。
二、原告主張：伊於民國99年7 月14日，經由本院98年度司執字
    第23888 號強制執行事件（下稱系爭強制執行事件），承受
    取得坐落高雄市○○區○○段第822 號土地應有部分16/100
    00及其上建號第1021號建物（門牌號碼：高雄市○○區○○
    路289 號12樓，共同使用部分：同段第1574號建物，下稱系
    爭房屋），經本院於99年9 月30日核發不動產權利移轉證書
    ，伊於同年10月8 日收受上開移轉證書，嗣於同年11月4 日
    完成所有權登記，而被告黃家淩迄今仍無權占用系爭房地，
    依民法767 條前段規定，訴請返還上開房地，並給付以每月
    新台幣（下同）8,000 元計算之相當於租金不當得利。並聲
    明：(一)被告應將高雄市○○區○○段第822 號土地及坐落其
    上之系爭房屋返還予原告；(二)被告應自99年10月8 日起至返
    還上開不動產之日止，按月給付原告8,000 元；(三)原告願供
    擔保，請准宣告假執行。
三、被告未於言詞辯論期日到庭，但於調解期日抗辯：願意遷讓
    返還系爭房屋，惟原告請求之相當於租金不當得利過高。
四、兩造不爭執事項及爭執事項：
  (一)兩造不爭執事項：
  1.原告於系爭強制執行事件承受取得曾莊錦秀、曾俊評、曾沛
    淳、曾靜華、曾淑娟所有之系爭房屋及所坐落土地（高雄市
    ○○區○○段第822 號土地應有部分16/10000）。
  2.原告於99年10月8 日收受本院核發系爭房屋及上開所坐落土
    地之不動產權利移轉證書。
  (二)兩造爭執事項：
  1.被告是否占有使用系爭房屋及坐落之土地？
  2.被告是否系爭房屋及坐落土地之間接占有人或占有輔助人？
  3.無權占用系爭房屋及所坐落土地每月可得之相當於租金不當
    得利？
五、就兩造爭執事項之判斷：
  (一)關於被告是否占有使用系爭房屋及坐落之土地：
    原告主張系爭房屋及坐落之土地仍由被告占有使用之事實，
    因被告未於言詞辯論時到庭爭執，依民事訴訟法第280 條前
    段規定，視同自認，且核被告於100 年2 月25日之調解程序
    中，亦曾表示願意搬遷等語，有筆錄附卷可稽（詳100 年度
    司鳳調字第7 號卷【下稱調解卷】第28頁），是應認原告上
    開主張與事實相符，堪以採信，則被告目前仍占有使用系爭
    房屋及所坐落土地之事實，應可認定。
  (二)關於被告是否系爭房屋及坐落土地之間接占有人或占有輔助
    人：
  1.按買賣標的物之利益及危險，自交付時起，始由買受人承受
    負擔，民法第373 條前段定有明文，強制執行之拍賣，為買
    賣之一種，而上開房地迄未經執行法院執行點交，為上訴人
    所不爭執，該房地在點交前，依上開法條規定，被上訴人之
    使用收益權尚未喪失，則被上訴人繼續占有使用該房地，自
    難謂為無法律上之原因而受利益，此有最高法院79年度台上
    字第1077號判決意旨可資參照；又本件被上訴人並非向上訴
    人買受系爭房屋，上訴人並非執行債務人，兩造間並無買賣
    關係之存在，自無民法第373 條規定之適用，亦有最高法院
    83年度台上字第695 號判決意旨可供參酌，從而由法院強制
    執行事件之拍賣程序拍得或承受不動產，而該不動產由他人
    占有使用時，因新所有之拍得或承受者，與舊所有之執行債
    務人間成立買賣關係，依民法第373 條前段規定，執行債務
    人在交付該不動產前仍得使用收益，則該不動產如仍由執行
    債務人占用，自難謂其無權占有使用，但如由非執行債務人
    之他人占用，除可證明有其他使用收益之權源外，即屬無權
    占有使用。
  2.系爭房屋及坐落之土地原為莊錦秀、曾俊評、曾沛淳、曾靜
    華、曾淑娟公同共有，此有本院拍賣公告及不動產權利移轉
    證書各1 份附卷可稽（詳【調解卷】第12頁反面至14頁），
    且經本院核閱系爭強制執行卷中之土地登記謄本、建物登記
    謄本無訛，被告非系爭強制執行事件之執行債務人甚為明確
    。又依拍賣公告雖記載略以「被告於系爭強制執行事件中曾
    具狀陳稱：執行債務人向其兄嫂購買系爭房屋及所坐落土地
    ，尚未付清尾款，故仍占用」等語，然系爭房屋及所坐落土
    地即使係執行債務人或其被繼承人向債務人之兄嫂所購買，
    而被告係其兄嫂之占有輔助人，但因買賣屬債權債務關係，
    相關之權利僅可向債務人請求，債務人並僅對債權人負有履
    行債務之義務，基於買賣契約之權利不得向非債務人之他人
    主張，則上開所稱即使屬實，被告亦無法對抗非其兄嫂買賣
    對象之原告，甚為明確。
  3.綜上，被告非系爭強制執行事件之執行債務人，亦未舉證證
    明其為執行債務人之間接占有人或占有輔助人，且查無證據
    可證明被告有其他使用收益系爭房屋及所坐落土地之合法權
    源，依上說明，被告自屬無權占用系爭房屋及所坐落之土地
    。
  (三)關於無權占用系爭房屋及所坐落土地每月可得之相當於租金
    不當得利：
  1.按所有人對於無權占有或侵奪其所有物者，得請求返還之；
    無法律上之原因而受利益，致他人受損害者，應返還其利益
    ，民法第767 條前段、第179 條前段分別定有明文。又無權
    占有他人土地，可能獲得相當於租金之利益為社會通常之觀
    念，是土地所有人自得請求無權占有人返還相當於租金之利
    益，此有最高法院61年台上字第1695號判例意旨可資參照。
    本件原告既於系爭強制執行事件承受取得系爭房屋及所坐落
    之土地，而被告無權占有使用系爭房屋及所坐落之土地，依
    上規定及說明，原告自得請求被告返還該房屋及所坐落之土
    地，且可請求給付其取得後被告占用期間相當於租金之不當
    得利。
  2.系爭房屋係位於15層公寓大廈之第12層，面積84.87 平方公
    尺（不含共用部分）即25.67 坪（84.87 ÷3.3058＝25.67
    ，小數點第3 位以下四捨五入），第一次登記日期為83年3
    月11日，目前屋齡約17年餘，有建物登記謄本附卷可稽（詳
    調解卷第5 頁反面），而鄰近系爭房屋（門牌號碼：高雄市
    ○○區○○路289 號12樓）之高雄市○○區○○路265 號13
    樓建物，屋齡12年，面積42坪，附家具，於本件訴訟期間刊
    登廣告之出租價格為每月8,000 元，鄰近之高雄市○○區○
    ○路298 號7 樓建物，屋齡15年，面積25.35 坪，附家具，
    於本件訴訟期間刊登廣告之出租價格為每月7,000 元，有網
    路查詢資料2 份附卷可按（詳調解卷第8 至9 頁），上開建
    物之坐落地點鄰近系爭房屋，且均屬公寓大廈之區分所有建
    物，則其等之出租價格，當可作為系爭房屋及所坐落土地相
    當於租金不當得利之認定參考，審酌265 號13樓建物42坪每
    月8,000 元之出租價格，顯較298 號7 樓建物25.35 坪每月
    7,000 元之出租價格低（每坪單價：8,000 ÷42＝190 ，
    7,000 ÷25.35 ＝276 ，小數點以下四捨五入），且該2 建
    物均係附家具出租，屋齡亦相當，堪認265 號13樓建物上開
    出租價格較接近市場行情，因認系爭房屋及所坐落土地之租
    金，應以265 號13樓建物之每坪出租單價190 元，乘以該屋
    面積25.67 坪算得之4,877 元（190 ×25.67 ＝4,877 ，小
    數點以下四捨五入）為基準，並考量網路廣告之租金價額通
    常尚有商議空間，且該屋之出租條件係含家具，本件無權占
    用者僅房地而不含家具，又該屋屋齡略低於系爭房屋等因素
    ，因認系爭房屋之合理租金為每月3,500 元，則原告可訴請
    被告給付之無權占用系爭房屋及所坐落土地相當於租金不當
    得利，為每月3,500 元。
六、綜上所述，原告訴請被告應將系爭房屋及所坐落土地返還，
    及給付自收受不動產權利移轉證書之99年10月8 日起至返還
    上開房地之日止，以每月3,500 元計算之相當於租金不當得
    利，為有理由，應予准許，逾此範圍之請求為無理由，應予
    駁回。又原告陳明願供擔保聲請宣告假執行，經核就其勝訴
    部分，並無不合，爰酌定相當擔保金額宣告之；其餘假執行
    之聲請，因訴之駁回而失所依附，應併予駁回。
據上論結，本件原告之訴為一部有理由，一部無理由，爰依民事
訴訟法第385 條第1 項前段、第79條、第390 條第2 項，判決如
主文。
中    華    民    國   100    年    11    月    23    日
                  民事第六庭  法  官  鄭峻明
以上正本係照原本作成。
如對本判決上訴，須於判決送達後20日內向本院提出上訴狀（須
附繕本）。如委任律師提起上訴者，應一併繳納上訴審裁判費。
中    華    民    國   100    年    11    月    23    日
                              書記官  何慧娟